ACORDAO-COMPLETO-2476250

ACÓRDÃO 8468/2021 ATA 18/2021 - PRIMEIRA CÂMARA

VISTOS, relatados e discutidos estes autos de pedido de reexame, em processo de aposentadoria, interposto pela sra. Ana Maria de Brito Gomes contra o Acórdão 14058/2020-TCU-Primeira Câmara,
ACORDAM os Ministros do Tribunal de Contas da União, reunidos em sessão da Primeira Câmara, com fulcro no art. 48 da Lei 8.443/1992, c/c o art. 286 do Regimento Interno, e diante das razões expostas pelo Relator, em:
9.1. conhecer do pedido de reexame para, no mérito, dar a ele parcial provimento;
9.2.  deixar assente que, em face da modulação conferida pelo Supremo Tribunal Federal à tese de repercussão geral fixada no RE 638.115, as determinações constantes dos itens 9.3.1, 9.3.2 e 9.3.5 do Acórdão 14058/2020-TCU-Primeira Câmara, no que tange às parcelas de "quintos" incorporados posteriormente à publicação da Lei 9.624/1998 (8/4/1998) , não se aplicam aos inativos eventualmente albergados por decisões judiciais transitadas em julgado;
9.3. dar ciência desta deliberação à recorrente e ao Tribunal de Justiça do Distrito Federal e dos Territórios.

Pedido de reexame contra deliberação em que negado registro a ato de aposentadoria emitido pelo Tribunal de Justiça do Distrito Federal e dos Territórios.

Primeira Câmara

3. Interessados/Responsáveis/Recorrentes:
3.1. Interessados: Ana Maria de Brito Gomes (XXX.610.711-XX); Bernadete de Lourdes Arnaldo Raslan (XXX.082.801-XX); Cleomar Almeida da Silva (XXX.664.511-XX)
3.2. Recorrente: Ana Maria de Brito Gomes (XXX.610.711-XX).

13.1. Ministros presentes: Walton Alencar Rodrigues (Presidente), Benjamin Zymler (Relator), Vital do Rêgo e Jorge Oliveira.
13.2. Ministro-Substituto presente: Weder de Oliveira.

BENJAMIN ZYMLER

Ministro Walton Alencar Rodrigues.

Adoto como relatório, com os ajustes de forma pertinentes, a instrução elaborada no âmbito da Secretaria de Recursos (Serur) , acolhida pelo corpo diretivo da unidade técnica e pelo representante do Ministério Público nos autos:
"INTRODUÇÃO
Trata-se de pedido de reexame (peça 22) interposto por Ana Maria de Brito Gomes, ex-servidora do Tribunal de Justiça do Distrito Federal e dos Territórios, contra o Acórdão 14058/2020-TCU-Primeira Câmara (peça 12) .
A deliberação recorrida apresenta o seguinte teor: 
'9.1. considerar ilegais os atos de concessão de aposentadoria de Ana Maria de Brito Gomes, Bernadete de Lourdes Arnaldo Raslan e Cleomar Almeida da Silva e negar seu registro;
9.2. dispensar o ressarcimento das quantias indevidamente recebidas de boa-fé, consoante o disposto no Enunciado 106 da Súmula da Jurisprudência do TCU;	
9.3. determinar ao Tribunal de Justiça do Distrito Federal e dos Territórios que:
9.3.1. no prazo de 15 (quinze) dias, contados a partir da ciência deste Acórdão, providencie a suspensão dos pagamentos decorrentes das aposentadorias consideradas ilegais, sob pena de responsabilidade solidária da autoridade administrativa omissa;
9.3.2. promova o destaque das parcelas de quintos incorporadas com amparo em funções comissionadas exercidas entre 8/4/1998 a 4/9/2001 e transforme-as em 'Parcela Compensatória' a ser absorvida por quaisquer reajustes futuros, consoante decidido pelo STF no RE 638.115/CE, bem como ajuste a incorporação de FC-5 de Cleomar Almeida da Silva para 3/5 (6/10) ;
9.3.3. comunique aos beneficiários dos atos de aposentadoria considerados ilegais acerca da presente deliberação, alertando-os de que o efeito suspensivo decorrente de eventual interposição de recurso não os exime da devolução dos valores percebidos indevidamente após a notificação, em caso de não provimento;
9.3.4. encaminhe ao Tribunal, por cópia, comprovante da data em que os beneficiários das aposentadorias consideradas ilegais tomaram conhecimento desta decisão; 
9.3.5. envie, no prazo de 30 (trinta) dias, pelo sistema e-Pessoal, novos atos de concessão de aposentadoria dos interessados, livres da irregularidade detectada.'
HISTÓRICO
O ato de aposentadoria da recorrente foi julgado ilegal, em virtude de constar a parcela de quintos incorporados de exercícios posteriores a 8/4/1998.
No voto condutor restou registrado que o Ministro-Relator decidiu fundado na informação de que os 'quintos irregulares foram concedidos aos ex-servidores, por decisão administrativa.'
EXAME DE ADMISSIBILIDADE
Reitera-se o exame de admissibilidade contido na peça 23, ratificado pelo Relator, Ministro Benjamim Zymler (despacho de peça 26) . 
EXAME DE MÉRITO
Delimitação
Constitui objeto do presente recurso definir se o acórdão recorrido afrontou a coisa julgada, uma vez que o RE 638.115/CE, repercussão geral, embora tenha julgado inconstitucional a incorporação de quintos no período de 1998 a 2001, resguardou as situações jurídicas amparadas pelo instituto da coisa julgada e não desconstituídas por ação rescisória.
Da coisa julgada referente aos quintos. 
Defende-se no recurso que a recorrente é beneficiária de decisão em processo judicial transitado em julgado (Mandado de Segurança no 2003.34.00.036853-0, impetrado pelo SINDJUS e que tramitou na 17ª Vara da Seção Judiciaria do DF) , o qual assegurou a ela a incorporação da parcela de quintos pelo exercício de funções comissionadas entre 8/4/1998 e 4/9/2001, imune a absorção por reajustes futuros. 
Análise:
1.1. No mérito, a tese em discussão neste recurso, em síntese, se restringe a verificar se a recorrente deve ter mantida a parcela referente aos quintos incorporada entre a edição da Lei 9.624/1998 e a MP 2.225-45/2001, por ser beneficiária de coisa julgada não desconstituída por ação rescisória.
O STF em sede de embargos de declaração apreciados em 18/12/2019 promoveu a modulação de efeitos, como segue:
'O Tribunal, por maioria, acolheu parcialmente os embargos de declaração, com efeitos infringentes, para reconhecer indevida a cessação imediata do pagamento dos quintos quando fundado em decisão judicial transitada em julgado (...) . No ponto relativo ao recebimento dos quintos em virtude de decisões administrativas, o Tribunal, em razão de voto médio, rejeitou os embargos e, reconhecendo a ilegitimidade do pagamento dos quintos, modulou os efeitos da decisão de modo que aqueles que continuam recebendo até a presente data em razão de decisão administrativa tenham o pagamento mantido até sua absorção integral por quaisquer reajustes futuros concedidos aos servidores. (...) Por fim, o Tribunal, por maioria, também modulou os efeitos da decisão de mérito do recurso, de modo a garantir que aqueles que continuam recebendo os quintos até a presente data por força de decisão judicial sem trânsito em julgado tenham o pagamento mantido até sua absorção integral por quaisquer reajustes futuros concedidos aos servidores (...) '. 
Como se vê, restou preservada pela Suprema Corte a situação daqueles que tiveram a incorporação irregular. Assim, se houver decisão transitada em julgado o pagamento dos quintos deve ser realizado sem a absorção por reajustes futuros; por outro lado, se o pagamento decorrer de decisão administrativa, a parcela dos quintos, nesse caso, será absorvida por reajustes futuros concedidos aos servidores. 
Além disso, esta Corte apreciou Relatório de Inspeção no Senado Federal, tendo sido prolatada a seguinte deliberação (Acórdão 1255/2020-TCU-Plenário) :
'9.2. com a finalidade de orientar o tratamento do tema relacionado ao pagamento da rubrica de 'opção' do art. 2º da Lei 8.911/1994 e à incorporação de 'quintos', dar ciência ao Senado Federal de que: 
9.2.1. é vedado o pagamento das vantagens decorrentes do art. 193 da Lei 8.112/1990, inclusive o pagamento parcial da remuneração do cargo em comissão ('opção') , aos servidores que implementaram os requisitos de aposentadoria após 16/12/1998, data de publicação da Emenda Constitucional 20, que limitou o valor dos proventos à remuneração do cargo efetivo no qual se deu a aposentadoria, conforme o Acórdão 1599/2019-TCU-Plenário (rel. min. Benjamin Zymler) ; 
9.2.2. deve-se verificar a origem do pagamento de 'quintos', se advindos de decisão judicial transitada em julgado ou não ou ainda de decisão administrativa e, na hipótese em que não houver decisão judicial passada em julgado ou quando se tratar de decisão administrativa, a vantagem de 'quintos' incorporada com fulcro em funções comissionadas exercidas entre 8/4/1998 a 4/9/2001 deve ser destacada e transformada em 'parcela compensatória' a ser absorvida por reajustes futuros concedidos nos proventos, na linha da solução definitiva da controvérsia conferida à matéria pela Suprema Corte, por meio do RE 638.115/CE, e consoante o Acórdão 442/2020-TCU-Segunda Câmara (rel. min. subst. Marcos Bemquerer Costa) ' (destacamos) .
Assim, em decorrência da modulação dos efeitos do RE 638.115, em 18/12/2019, e das alegações da recorrente, entende-se haver necessidade de ajustar o subitem 9.3.2. do Acórdão recorrido para que o Tribunal de Justiça do Distrito Federal e dos Territórios verifique a real situação da recorrente.
CONCLUSÃO
Da análise de mérito, conclui-se que em decorrência da modulação dos efeitos do RE 638.115, em 18/12/2019, e da possibilidade de haver decisão transitada em julgada referente à parcela denominada 'quintos', entende-se haver necessidade de ajustar o subitem 9.3.2. do Acórdão recorrido.
Por conseguinte, deve-se dar provimento parcial ao presente recurso.
PROPOSTA DE ENCAMINHAMENTO
Ante o exposto, com fundamento no art. 48 da Lei 8.443/92, submetem-se os autos à consideração superior, propondo-se:
a) conhecer do recurso e, no mérito, dar-lhe provimento parcial para, em substituição ao item 9.3.2 do acórdão recorrido, determinar ao Tribunal de Justiça do Distrito Federal e dos Territórios que observe a modulação de efeitos fixada pelo Supremo Tribunal Federal no RE 638.115, de modo a manter a parcela de quintos incorporados entre 8/4/1998 e 4/9/2001 imune a absorção por reajustes futuros, caso a vantagem esteja amparada em decisão judicial transitada em julgado;
b)  informar à recorrente e demais interessados do acórdão a ser proferido, destacando que o relatório e o voto que o fundamentam podem ser acessados por meio do endereço eletrônico www.tcu.gov.br/acordaos."
	É o relatório.

Marlucio Lustosa Bonfim (16.619/OAB-DF) e outros, representando Ana Maria de Brito Gomes.

Procurador Sergio Ricardo Costa Caribé.

APOSENTADORIA. INCLUSÃO, NOS PROVENTOS, DE "QUINTOS" ALUSIVOS AO EXERCÍCIO DE FUNÇÕES COMISSIONADAS APÓS A DEFINITIVA EXTINÇÃO DO INSTITUTO DA INCORPORAÇÃO, VERIFICADA COM A EDIÇÃO DA LEI 9.624/1998. NEGATIVA DE REGISTRO. PEDIDO DE REEXAME. ALEGAÇÃO DE QUE A PARCELA ESTARIA PROTEGIDA POR DECISÃO JUDICIAL TRANSITADA EM JULGADO. PROVIMENTO PARCIAL.

APOSENTADORIA (APOS)

Secretaria de Recursos (Serur); Secretaria de Fiscalização de Integridade de Atos e Pagamentos de Pessoal e de Benefícios Sociais (Sefip).

Por meio do Acórdão 14058/2020-TCU-Primeira Câmara, esta Corte negou registro ao ato de aposentadoria da sra. Ana Maria de Brito Gomes, ex-servidora do Tribunal de Justiça do Distrito Federal e dos Territórios (TJDFT) . A recusa se deveu à inclusão, nos proventos, de "quintos" oriundos do exercício de função comissionada posteriormente à edição da Lei 9.624/1998, publicada em 8/4/1998, prática reputada ilícita pelo Supremo Tribunal Federal (STF) . Em função disso, e tendo em conta a modulação feita pela Corte Constitucional no RE 638.115, foi determinado ao TJDFT o destaque e a transformação da vantagem irregularmente incorporada em "parcela compensatória", a ser absorvida por quaisquer reajustes futuros. 
2.	Irresignada, a inativa interpõe pedido de reexame, alegando, fundamentalmente, que "a incorporação dos quintos da requerente no período de 1998 a 2001 não se deu em virtude de decisão administrativa, mas advém de decisão judicial transitada em julgado, proferida no Mandado de Segurança nº 2003.34.00.036853-0, impetrado pelo SINDJUS e que tramitou na 17ª Vara da Seção Judiciária do DF". Acrescenta que a formação da coisa julgada se deu em 20/6/2012, de modo que, à luz do entendimento do STF, a parcela questionada não estaria sujeita a absorção.
3.	Instruindo o feito, a Secretaria de Recursos (Serur) posiciona-se pelo conhecimento e provimento parcial do pedido de reexame, "para, em substituição ao item 9.3.2 do acórdão recorrido, determinar ao Tribunal de Justiça do Distrito Federal e dos Territórios que observe a modulação de efeitos fixada pelo Supremo Tribunal Federal no RE 638.115, de modo a manter a parcela de quintos incorporados entre 8/4/1998 e 4/9/2001 imune a absorção por reajustes futuros, caso a vantagem esteja amparada em decisão judicial transitada em julgado".
4.	O Ministério Público põe-se de acordo. 
5.	Ratifico o juízo inicial de admissibilidade do pedido de reexame.
6.	No mérito, acompanho o posicionamento esposado nos pareceres técnicos, por seus fundamentos.
7.	Segundo informam os autos, a sra. Ana Maria de Brito Gomes teve incorporados à sua remuneração 3/5 da função comissionada FC-3 em face do exercício do encargo no período de 8/4/1998 a 4/9/2001. Tal incorporação, consoante agora alegado pela interessada, teria se dado por força de decisão judicial transitada em julgado, proferida pela Justiça Federal da 1ª Região nos autos do Mandado de Segurança 2003.34.00.036853-0.
8.	Pois bem, como anotou o relator a quo, o STF fixou em regime de repercussão geral o entendimento de que "ofende o princípio da legalidade a decisão que concede a incorporação de quintos pelo exercício de função comissionada no período de 8/4/1998 até 4/9/2001, ante a carência de fundamento legal" (Tema 395, RE 638.115) .
9.	Tal posicionamento, todavia, sofreu, em embargos de declaração apreciados em 18/12/2019, modulação de efeitos, como segue:
"O Tribunal, por maioria, acolheu parcialmente os embargos de declaração, com efeitos infringentes, para reconhecer indevida a cessação imediata do pagamento dos quintos quando fundado em decisão judicial transitada em julgado (...) . No ponto relativo ao recebimento dos quintos em virtude de decisões administrativas, o Tribunal, em razão de voto médio, rejeitou os embargos e, reconhecendo a ilegitimidade do pagamento dos quintos, modulou os efeitos da decisão de modo que aqueles que continuam recebendo até a presente data em razão de decisão administrativa tenham o pagamento mantido até sua absorção integral por quaisquer reajustes futuros concedidos aos servidores. (...) Por fim, o Tribunal, por maioria, também modulou os efeitos da decisão de mérito do recurso, de modo a garantir que aqueles que continuam recebendo os quintos até a presente data por força de decisão judicial sem trânsito em julgado tenham o pagamento mantido até sua absorção integral por quaisquer reajustes futuros concedidos aos servidores (...) " (grifei) .
10.	Como se vê, restou preservada pela Suprema Corte a situação daqueles que tiveram a incorporação irregular assentada em decisão judicial transitada em julgado.
11.	Se tal for de fato a situação da sra. Ana Maria de Brito Gomes - o que, cumpre anotar, não foi cabalmente demonstrado pela recorrente -, não se apresenta possível a supressão da parcela de seus rendimentos.
12.	Nessas circunstâncias, tenho por adequada a proposta de encaminhamento sugerida nos pareceres, de modo a deixar claro que, a despeito da inclusão de vantagem ilícita nos proventos da inativa - o que implica a negativa de registro de seu ato de aposentadoria -, as determinações para cessação dos pagamentos do benefício, transformação dos "quintos" irregulares em VPNI sujeita à absorção por reajustes futuros e emissão de novo título concessório (itens 9.3.1, 9.3.2 e 9.3.5 do Acórdão 14058/2020-TCU-Primeira Câmara, pela ordem) não se aplicam no caso de a parcela questionada se encontrar protegida por decisão judicial transitada em julgado. 
	Diante do exposto, voto no sentido de que este Colegiado adote a deliberação que ora submeto à sua apreciação.
TCU, Sala das Sessões Ministro Luciano Brandão Alves de Souza, em 1 de junho de 2021.
BENJAMIN ZYMLER 
Relator